【裁判字號】    97,訴,620
【裁判日期】    980617
【裁判案由】    拆屋還地
【裁判全文】
臺灣彰化地方法院民事判決  97年度訴字第620號
原      告    乙○○
訴訟代理人    甲○○
被      告    丙○○
訴訟代理人    楊大德律師
上列當事人間請求拆屋還地事件，本院於民國98年06月03日言詞
辯論終結，判決如下：
    主      文
被告應將坐落彰化市○○段一三九○－二四地號土地上如附圖（
即彰化縣彰化地政事務所民國97年08月19日彰土測字第2062號收
件、複丈日期民國97年09月02日之土地複丈成果圖）所示編號Ｂ
部分面積零點貳平方公尺磚造圍牆及編號Ｃ部分面積拾捌平方公
尺一層石綿浪板磚造等地上物拆除，並將各該部分土地返還原告
。
原告其餘之訴駁回。
訴訟費用（除撤回部分外）由原告負擔分二十之一，餘由被告負
擔。
本判決原告勝訴部分於原告以新台幣壹拾參萬元為被告供擔保後
，得假執行；但被告如以新台幣參拾柒萬參仟壹佰元或等值之銀
行可轉讓定期存單為原告供擔保後，得免為假執行。
原告其餘假執行之聲請駁回。
    事實及理由
一、原告起訴主張：按所有人對於無權占有或侵奪其物者，得請
    求請求返還之，對於妨害其所有權者得請求除去。緣原告所
    有坐落於彰化市○○段 1390-24地號土地，與被告所有坐落
    同地段1387-3地號土地相鄰。詎被告未得原告之同意，亦無
    任何合法權源，越界無權占用原告所有 1390-24地號土地，
    如附圖紅色部分面積約23平方公尺，搭建地上物之用。被告
    所為已致原告所有權之行使受有損害，惟原告屢經催促拆屋
    還地，被告均置之不理，茲有彰化莿桐腳郵局存證信函第39
    號為證，期間被告承諾在未拆屋還地之前願每月按時繳納租
    金，詎被告未曾屢行約定。又被告經營電鍍工廠，其因電鍍
    產生之廢水均排至原告被其佔用之土地土，影響原告生活品
    質甚鉅，期經原告屢屢反應被告依然如故，爰本於所有權之
    行使提起本件訴訟，請求被告拆除佔用之地上物，並將土地
    返還於原告。並聲明：(一)被告應將其所有原告所有坐落彰化
    市○○段 1390-24地號土地上如彰化縣彰化地政事務所民國
    （下同）97年08月19日彰土測字第2062號收件、複丈日期民
    國97年09月02日之土地複丈成果圖（以下稱附圖）所示編號
    Ａ部分面積１平方公尺三層鐵架加強磚造、編號Ｂ部分面積
    0.2 平方公尺磚造圍牆及編號Ｃ部分面積18平方公尺一層石
    綿浪板磚造等地上物拆除，並將各該部分土地返還原告。(二)
    訴訟費用由被告負擔。(三)原告願供擔保請准宣告假執行。
二、被告抗辯：
  (一)按土地所有人建築房屋逾越疆界者，鄰地所有人如知其越界
    而不即提出異議，不得請求移去或變更其建築物，民法第79
    6 條定有明文。該條立法意旨乃為促使鄰地所有人於建築之
    初，如知有越界情事，應即提出異議，阻止動工興建，以免
    建物完成後，請求移去或變更，致令土地所有人損失過鉅，
    對社會經濟產生重大影響。是以所謂「知其越界」，應從寬
    解釋，以鄰地所有人可能認知為已足，苟鄰地所有人非因不
    在或有可恕之理由而不知，尚不能謂為不知（台灣高等法院
    80年度上易字第 122號判決要旨參照）。查原告所有坐落彰
    化市○○段 1390-24號、地目水之土地（下稱系爭土地），
    係於94年05月10日分割自同段1390號之水利地，原為台灣省
    彰化農田水利會（下稱彰化農田水利會）所有，於94年12月
    5 日始因買賣而移轉登記與原告所有；被告所有坐落彰化市
    ○○段1376號土地上之同段 282號建物，係於民國61年06月
    01日興建完成，門牌號碼為彰化市○○路 181號，此有該建
    物所有權狀在卷可稽，該建物經鈞院囑託彰化縣彰化地政事
    務所測量，雖有部分逾越疆界而占用系爭土地，惟此為當時
    該土地之所有人即彰化農田水利會所得知悉，此由系爭土地
    遭填平完全未作為灌溉排水之水道可證；且彰化農田水利會
    於系爭土地部分遭被告所有建物占用後，歷經數十年從未提
    出異議，甚至於94年05月10日將系爭土地自1390地號水利地
    分割出來，並於同年10月19日以彰水財徵字第0940008078號
    函，通知系爭土地之鄰地所有人即兩造，參加公開議價承買
    該土地，該會所訂之公開議價須知第9條更明定：「議價承
    購之土地按現狀交付承購人，如有地上物或被占用情事者，
    應由承購人於繳款後自行負責處理，不得異議，本會不負任
    何點交及騰空，亦無瑕疵之擔保等責任」等語，此有彰化農
    田水利會97年11月10日回復鈞院之函文在卷可稽，是依上開
    說明，可認彰化農田水利會該當於民法第 796條所指「知其
    越界」之情形，其自不得請求被告移去或變更其建築物。原
    告既向彰化農田水利會購買系爭土地，並知悉該會上開公開
    議價須知第 9條規定，自應承受其瑕疵而不得請求被告移去
    或變更其建築物，從而原告起訴請求被告拆屋還地，乃於法
    有違而屬無理由。
  (二)況按權利之行使，不得違反公共利益，或以損害他人為主要
    目的，民法第148條第1項定有明文。又權利之行使，是否以
    損害他人為主要目的，應就權利人因行使權利可得之利益，
    與他人及國家社會因其行使權利所受之損失，比較衡量定之
    ，倘其行使權利所得之利益極少，而他人及國家社會所受之
    損失甚大者，非不得視為以損害他人為主要目的，此乃權利
    社會化之基本內涵所必然之解釋，此經最高法院著有71年台
    上字第737號判例可參。
  (三)今原告係以每平方公尺22,000元之價格向彰化農田水利會標
    購取得系爭土地所有權，且彰化農田水利會係按現狀將土地
    交付承購人，如有地上物或被占用情事，由承購人自行負責
    處理不得異議等情，有該會97年10月06日函檢送鈞院之彰化
    農田水利會辦理議價出售土地明細表及同年11月10日函文之
    說明三可稽，且系爭土地之地目為水，依法本不得供建築之
    用；而依卷內複丈成果圖及彰化地政事務所98年03月09日函
    及其附件所示，被告所有彰化市○○路 181號房屋已辦保存
    登記之二層鐵架加強磚造部分，僅占用系爭土地 1平方公尺
    ，且該部分為建物西南角之屋柱，此亦經鈞院於98年01月15
    日勘驗屬實。是欲將該一小部分建物拆除，執行上實有困難
    ，縱使可行，勢必嚴重影響該建築物之整體結構，造成被告
    必須支付龐大之拆除及修補費用。更何況被告已表示願以高
    於系爭土地上開售價2倍之價格，即每坪15萬元（即1平方尺
    45 ,375 元），向原告買受該 1平方公尺土地，是原告堅持
    要求被告拆除其所有在系爭土地上面積 1平方公尺之已辦保
    存登記之合法建物，以返還該部分土地，對原告而言所獲利
    益極少，卻造成被告上開建物之居住品質低落，且須支付龐
    大的之拆除及修補費用，被告所受之損害不可謂不大。揆諸
    前開說明意旨，應認原告本件權利之行使係以損害他人為主
    要目的而構成權利濫用。從而，原告本於民法第 767條規定
    ，對被告請求拆除系爭土地上如複丈成果圖所示Ａ部分建物
    以返還該土地，在社會觀念上，已悖離所有權之目的，超出
    其機能範圍，而為權利濫用，於法律上即無予以保護之必要
    而應予駁回。此外，新修正民法第796條之1亦規定：「土地
    所有人建築房屋逾越地界，鄰地所有人請求移去或變更時，
    法院得斟酌公共利益及當事人利益，免為全部或一部之移去
    或變更」，是鈞院自亦得依該規定，駁回原告本件拆屋還地
    之請求。並聲明：(一)原告之訴及其假執行之聲請均駁回。(二)
    訴訟費用由原告負擔。(三)如受不利判決，被告願以現金或等
    值之銀行可轉讓定期存單供擔保，請准免為假執行。
三、兩造不爭執事項：
  (一)系爭1390－24地號土地為原告於94年12月05日向其前手彰化
    農田水利會購買取得。
  (二)系爭土地其中如附圖所示編號Ａ部分、面積 1平方公尺三層
    鐵架加強建物、編號Ｂ部分面積 0.2平方公尺磚造圍牆、編
    號Ｃ部分面積18平方公尺一層石綿浪板磚造之建物，確實為
    被告占用系爭土地所建造、設置之地上物。
四、兩造爭執事項：
  (一)被告所有上開地上物之占用系爭土地是否為無權占有？
  (二)原告請求拆除如附圖所示編號Ａ部分面積 1平方公尺之地上
    物，有無構成權利濫用之情事？
五、得心證之理由：
  (一)原告主張上開建物占用原告所有之系爭土地之事實，業據其
    提出土地登記謄本、地籍圖謄本、彰化莿桐腳郵局第39號函
    等件為證，並經本院會同彰化縣彰化地政事務所測量人員勘
    驗現場屬實，有本院中華民國97年09月02日勘驗測量筆錄在
    卷可稽，且有彰化縣北斗地政事務所97年09月05日彰地二字
    第0970010575號函覆之土地複丈成果圖附卷足憑，復為被告
    所不爭執，堪認原告之主張為真實。
  (二)按土地所有人建築房屋逾越疆界者，鄰地所有人如知其越界
    而不即提出異議，不得請求移去或變更其建築物，固為民法
    第 796條前段之所明定。惟主張鄰地所有人知其越界而不即
    提出異議者，應就此項事實負舉證之責任。惟牆垣非房屋之
    構成部分，如有越界建築，不論鄰地所有人是否知情而不即
    提出異議，要無民法第 796條之適用（最高法院45年度台上
    字第 931號判例、62台上字第1112號判例參照）。次按民法
    第 796條規定所謂鄰地所有人知土地所有人建築房屋逾越疆
    界，而不即提出異議，不得請求移去或變更其建築物，係指
    鄰地所有人於土地被越界建築當時「明知」而不即時反對，
    不得於事後請求拆除建築物而言（最高法院81年臺上字第93
    8 號判決參照）。被告雖辯稱系爭土地原為彰化農田水利會
    所有，於94年12月05日始因買賣而移轉登記與原告所有；被
    告所有之系爭建物，係於民國61年06月01日興建完成，雖有
    部分逾越疆界而占用系爭土地，惟此為當時該土地之所有人
    即彰化農田水利會所得知悉，歷經數十年從未提出異議，自
    應承受其瑕疵而不得請求被告移去或變更其建築物云云，但
    為原告所否認，參酌前開說明，自應由被告就原告及其前手
    彰化農田水利會明知有越界建築而不即時提出異議乙節，負
    舉證責任。經查：
  1.土地作為獨立之不動產物權標的，與其他土地間經界區隔，
    乃由人為測量所劃定，非如動產或其他土地上定著物之不動
    產，如房屋等一般藉由其物之外觀狀態即可明白，倘人為劃
    定之土地經界在土地上未經明確標示者，衡諸一般社會常情
    ，即使土地所有權人，非經地政機關前往現場實際丈量指界
    ，亦難準確知悉自有土地與鄰地之經界所在。本件被告並未
    證明系爭土地與相鄰1376地號土地間有既存之明確經界線存
    在，即使系爭建物於94年間原告自前手買受時即已存在，也
    難藉此推認原告及其前手應明知該等建物「無權占用到系爭
    土地」之事實，被告所舉彰化農田水利會公開議價須知，並
    不足為證。尤其，如附圖所示編號Ａ、Ｃ部分建物位置恰在
    土地交界處，且被告所有該建物大部分坐落於被告所有之13
    76地號土地上，其長期占用結果，反足令人誤認兩筆土地間
    就是以如附圖所示編號Ａ、Ｃ部分建物之外牆為界，因此土
    地經界位址難由外觀知悉，在土地界址不明之前提下，難僅
    憑制式化之公開議價須知，論斷原告之前手已明知系爭土地
    確有遭系爭建物逾越疆界無權占有之事實，此外，『關於同
    段1376地號土地之建物，因未向地政機關申請鑑界，本會無
    法確認有否越界建築於1390－24地號水利地。』之情，亦據
    原告之前手彰化農田水利會函覆甚明，有該會97年11月20日
    彰水財產字第0970010548號函在卷可考，是以被告並未舉證
    以實其說，其引民法第 796條前段越界建築部分規定所為辯
    解，尚難採信。
  2.至於如附圖所示編號Ｂ部分之地上物僅為磚造圍牆，乃搭建
    於被告所有坐落1376地號土地之建物外牆之外，此有上開土
    地複丈成果圖及勘驗筆錄在卷供參，核非上開建物之構成部
    分，依上述說明，並無民法第 796條之適用，被告辯稱有民
    法第796條之適用，要屬無據。
  (三)次按權利之行使，不得違反公共利益，或以損害他人為主要
    目的，民法第條第148項第1項定有明文。又權利之行使，是
    否以損害他人為主要目的，應就權利人因行使權利可得之利
    益，與他人及國家社會因其行使權利所受之損失，比較衡量
    定之，倘其行使權利所得之利益極少，而他人及國家社會所
    受之損失甚大者，非不得視為以損害他人為主要目的，此乃
    權利社會化之基本內涵所必然之解釋（最高法院71年台上字
    第 737號判例參照）。本件原告請求拆除如附圖所示編號Ａ
    部分之地上物，乃被告所有坐落1376地號土地之主體建物西
    南角之屋柱、滴水處部分，此經本院履勘現場查明屬實，並
    製有98年01月15日勘驗筆錄為憑，又經本院向彰化縣彰化地
    政事務所函查：1.如附圖所示編號Ａ部分面積 1平方公尺加
    強磚造地上物究屬門牌號碼彰化市○○路（整編前為彰化市
    ○○段6-6號、即坐落彰化市○○段282號建物）建物之那一
    部分結構體（係房屋之屋柱？或僅係滴水屋簷體之部分？）
    ？2.上開1平方公尺之計算有無適用法定公差之情形？之結
    果，彰化縣彰化市地政事務所係以98年04月28日彰地二字第
    0980004945函覆：『編號Ａ部分係房屋之屋柱部分及屋簷滴
    水部分』、『彰化市○○段係屬圖解法複丈地區，有關容許
    誤差之規定，參照地籍測量實施規則第243條略以：「一宗
    土地分割為數宗土地，該分割後數宗土地面積之總和，須與
    原土地面積相符。如有差數，經將圖紙伸縮成數除去後，其
    增減在下列公式計算值以下者，應按各地號土地面積比例配
    賦；在下列公式計算值以上者，應就原測量及計算作必要之
    檢核，經檢核無誤後依第232條規定辦理」。若參照上開規
    定計算1平方公尺土地面積容許誤差值為正負0.32平方公尺
    。』，有該函在卷可稽，則編號Ａ部分占用系爭土地之面積
    僅有1平方公尺之狹長土地，若以負誤差值而論，甚至可能
    僅係0.68平方公尺，其占用面積甚微，原告縱予收回，其可
    利用之價值實微不足道，反觀被告所有此棟建物乃三層樓鐵
    架加強磚造之房屋，屋齡亦已老舊，其占用系爭土地之部分
    又屬屋柱部分及屋簷滴水部分，欲拆除該部分，不無損及被
    告之房屋結構之疑慮，此外，尚須支付甚鉅拆除及修補費用
    ，被告所受之損害不可謂不大，則原告所受利益與被告所受
    損害相較，於客觀上顯不相當。揆諸前揭說明，原告之權利
    行使已構成權利濫用。從而，原告其本於民法第767條規定
    ，對被告請求拆除如附圖所示編號Ａ部分地上物，並將該占
    用部分土地返還原告，，在社會觀念上，已悖離所有權之目
    的，超出其機能範圍，而為權利濫用，故其該部分請求於法
    律上即無予以保護之必要。
  (四)末按所有人對於無權占有或侵奪其所有物者，得請求返還之
    ；對於妨害其所有權者，得請求除去之，民法第 767條前段
    、中段分別定有明文。被告所有如附圖所示Ｂ、Ｃ部分地上
    物之占用系爭土地，既無正當權源，則原告訴請被告將如附
    圖所示Ｂ、Ｃ部分地上物予以拆除，並將各該部分土地返還
    原告，洵屬正當，應予准許。另原告請求被告拆除如附圖所
    示編號Ａ部分地上物，並將該占用部分土地返還原告，既有
    權利濫用之情事，已如上述，故原告此部分之請求，於法不
    合，自應予駁回。
六、兩造均陳明願供擔保，請准宣告假執行或免為假執行，經核
    原告勝訴部分並無不合，爰分別酌定相當之擔保金額准許之
    。至原告敗訴部分之請求，既為無理由，其假執行之聲請，
    自失所附麗，應併予駁回。
七、本件事證已臻明確，兩造所為其他攻擊防禦方法及主張，於
    事實認定及判決結果不生影響，爰不逐一審究，併予敘明。
八、訴訟費用負擔之依據：民事訴訟法第79條。
中    華    民    國    98    年    6     月    17    日
                        民事第二庭法  官  邱月嬌
以上正本係照原本作成。
如對本判決上訴，須於判決送達後20日內向本院提出上訴狀（須
附繕本）。
中    華    民    國    98    年    6     月    17    日
                                  書記官  呂雅惠


司法院資訊處製作；財團法人民間司法改革基金會備份。
